ACORDAO-COMPLETO-2466213

ACÓRDÃO 1234/2021 ATA 18/2021 - PLENÁRIO

VISTOS, relatados e discutidos estes autos de Embargos de Declaração opostos pelo responsável Ido Luiz Michels, ex-Presidente da Fundação Cândido Rondon (FCR) , em face do Acórdão 2471/2020-TCU-Plenário;
ACORDAM os ministros do Tribunal de Contas da União, reunidos em sessão do Plenário, diante das razões expostas pelo relator, em:
9.1. conhecer dos embargos de declaração, com fundamento nos arts. 32 e 33 da Lei 8.443/1992, para, no mérito, rejeitá-los;
9.2. dar ciência desta deliberação ao embargante.

Embargos de declaração opostos em face de acórdão que negou provimento a recurso de revisão interposto contra deliberação que julgou irregulares as contas do embargante, com condenação em débito e multa, em razão de irregularidades em contrato cujo objeto era o assessoramento técnico, social e ambiental de famílias assentadas no Projeto de Reforma Agrária  Assentamento Itamaraty, localizado em Ponta Porã/MS.

Fundação Cândido Rondon (04.202.329/0001-96).

3. Embargante: Ido Luiz Michels (XXX.426.999-XX).

13.1. Ministros presentes: Ana Arraes (Presidente), Walton Alencar Rodrigues, Benjamin Zymler, Augusto Nardes, Raimundo Carreiro, Vital do Rêgo e Jorge Oliveira.
13.2. Ministros-Substitutos convocados: Augusto Sherman Cavalcanti (Relator) e Marcos Bemquerer Costa.
13.3. Ministros-Substitutos presentes: André Luís de Carvalho e Weder de Oliveira.

Ido Luiz Michels

Cleuza Maria Alves da Fonseca

IDO LUIZ MICHEL

AUGUSTO SHERMAN

Ministro-Substituto Augusto Sherman Cavalcanti.

Ido Luiz Michels, ex-Presidente da Fundação Cândido Rondon (FCR) , opôs embargos de declaração em face do Acórdão 2471/2020-TCU-Plenário, por meio do qual este Tribunal negou provimento ao recurso de revisão por ele interposto em face do Acórdão 2675/2014-TCU-Plenário que, entre outros, julgou irregulares as contas especiais do embargante, condenou-o solidariamente em débito com os demais responsáveis pelo montante de R$ 70.170,00, em valores históricos relativos ao ano de 2006, e aplicou-lhe individualmente a multa prevista no art. 57 da Lei 8.443/1992, no valor de R$ 20.000,00.
As irregularidades que ensejaram a rejeição de suas contas referem-se à: i) inexecução do objeto contratado, na medida em que a documentação apresentada pela FCR ao Sebrae/MS, a título de comprovação dos serviços prestados, possuía idêntico teor àquela apresentada no âmbito do Convênio 20/2005, celebrado entre a FCR e o Incra/MS; ii) ausência de pertinência do objeto contratado com as finalidades institucionais do Sebrae/MS; e iii) ausência de definição de metas claras a serem atingidas.
O embargante apontou a existência de contradição no julgado.
Argumentou que, diferente do consignado no voto condutor do acórdão embargado (§§ 14 a 16) , a condenação do embargante nos autos do TC Processo 015.497/2007-4 é decorrente única e exclusivamente de sua condenação nestes autos. As contas do embargante só foram julgadas irregulares naqueles autos em razão de sua condenação nestes autos.
Afirmou, ainda, que o julgamento das contas do Sebrae/MS, referente ao ano de 2006, demonstra por outro lado, que todos os convênios e contratos firmados entre a entidade e diversas fundações de fomento à pesquisa no Estado de Mato Grosso do Sul foram, exclusivamente, atos de gestão de seus dirigentes, os quais tiveram todas as suas contas julgadas irregulares.
Colacionou argumentos de mérito que entende afastam a sua responsabilização nos autos, citando a manifestação do MPTCU, que sugeriu, em fase processual anterior, o acolhimento de suas alegações de defesa.
É o relatório.

Giusepe Favieri (OAB/MS 16.395).

Não atuou.

EMBARGOS DE DECLARAÇÃO. ALEGAÇÃO DE CONTRADIÇÃO. CONHECIMENTO. AUSÊNCIA DO VÍCIO ALEGADO. REJEIÇÃO. CIÊNCIA.

TOMADA DE CONTAS ESPECIAL (TCE)

não atuou.

Em exame, Embargos de Declaração opostos pela responsável Ido Luiz Michels, ex-Presidente da Fundação Cândido Rondon (FCR) , em face do Acórdão 2471/2020-TCU-Plenário, por meio do qual este Tribunal negou provimento ao recurso de revisão por ele interposto contra o Acórdão 2675/2014-TCU-Plenário que, entre outros, julgou irregulares as contas especiais do embargante, condenou-o solidariamente em débito apurado e aplicou-lhe individualmente a multa prevista no art. 57 da Lei 8.443/1992, no valor de R$ 20.000,00.
A presente tomada de contas especial (TCE) foi instaurada por força do Acórdão 155/2013-TCU-Plenário para apurar irregularidades no âmbito do Contrato 73/2006, firmado entre o Serviço Brasileiro de Apoio às Micro e Pequenas Empresas do Mato Grosso do Sul (Sebrae/MS) e a FCR, estimado em R$ 70.170,00, tendo por objeto o assessoramento técnico, social e ambiental de famílias assentadas no Projeto de Reforma Agrária - Assentamento Itamaraty, localizado em Ponta Porã/MS.
As contas foram rejeitadas, em essência, devido à inexecução do objeto contratado, já que a FCR, ao buscar comprovar a execução dos serviços pertinentes, apresentou documentos idênticos aos constantes do Convênio 20/2005, celebrado entre a FCR e o Incra/MS. Além disso, foi observada a ausência de pertinência do objeto contratado com as finalidades institucionais do Sebrae/MS e a falta de definição de metas claras a serem atingidas na avença.
O embargante apontou a existência de contradição no julgado, já que, diferentemente do mencionado no voto condutor do acórdão recorrido, a condenação do embargante nos autos do TC Processo 015.497/2007-4 seria decorrente única e exclusivamente de sua condenação nestes autos, ou, em outras palavras, as contas do embargante só foram julgadas irregulares naqueles autos em razão de sua condenação nestes autos.
Adentrou, ainda, no mérito do julgamento para afirmar que o julgamento das contas de 2006 do Sebrae/MS demonstrou que todos os convênios e contratos firmados entre a entidade e diversas fundações de fomento à pesquisa no Estado de Mato Grosso do Sul foram, exclusivamente, atos de gestão de seus dirigentes, os quais tiveram todas as suas contas julgadas irregulares no referido processo.
Aproveitou, ainda, para relembrar a proposta de encaminhamento sugerida pelo MPTCU de acolhimento de suas alegações de defesa. 
Desde já entendo que os embargos podem ser conhecidos, por atenderem aos requisitos de admissibilidade, mas não merecem ser acolhidos, uma vez que não se encontra presente o vício apontado no julgado.
Não vislumbro a contradição arguida. O recurso de revisão interposto pelo embargante teve por fundamento a existência de documento novo com eficácia sobre a prova produzida, consubstanciado no Acórdão 5456/2017-TCU-Segunda Câmara, proferido no TC Processo 015.497/2007-4, que julgou as contas do Sebrae/MS relativa ao exercício de 2006. 
O argumento do então recorrente era que a decisão em questão, ao julgar irregulares as contas dos dirigentes do Sebrae/MS, trouxe elementos que possibilitariam afastar sua responsabilidade, mais precisamente ao demonstrar a má gestão da entidade nos convênios e contratos firmados com diversas fundações de fomento à pesquisa no Estado do Mato Grosso do Sul.
Ao tratar do tema, o acórdão embargado refutou a argumentação apresentada pelo embargante, ao afirmar que a decisão juntada como "documento novo" não teria qualquer interferência no deslinde deste processo, já que, ao contrário, foi o julgamento desta TCE que repercutiu na apreciação das contas do Sebrae/MS, originalmente sobrestadas para aguardar o desfecho deste processo.
Assim, não há nenhuma contradição. O embargante traz o mesmo entendimento do acórdão recorrido, segundo o qual, a sua condenação no âmbito do TC Processo 015.497/2007-4 decorreu da condenação nos presentes autos. 
Lembro, na linha da jurisprudência pacífica desta Corte de Contas, que a contradição a ser superada em sede de embargos de declaração diz respeito a uma afirmação conflitante, quer na fundamentação, quer entre a fundamentação e a conclusão, cuja correção exige um esclarecimento do seu conteúdo. Assim, não vislumbro contradição no acórdão embargado.
A linha argumentativa dos embargos deixa transparecer o seu intuito de rediscutir o mérito do acórdão originário, o que não se coaduna com a via estreita dos embargos declaratórios. 
Dessa forma, não havendo qualquer vício a ser sanado, impõe-se a rejeição dos embargos ora em apreciação.
Diante do exposto, manifesto-me para que seja adotada a minuta de acórdão que ora trago ao exame deste colegiado.
TCU, Sala das Sessões Ministro Luciano Brandão Alves de Souza, em 26 de maio de 2021.
AUGUSTO SHERMAN CAVALCANTI 
Relator